臺灣高雄地方法院刑事判決　　　　　　　　　　　　　八十九年度訴字第七一九號
　　公　訴　人　臺灣高雄地方法院檢察署檢察官
　　被　　　告　戊○○
　　選任辯護人　侯重信
右列被告因偽造文書案件，經檢察官提起公訴（八十八年度偵字第三０四四八號），
暨移送併案審理（九十年度偵字第二二四四號），本院判決如左：
    主  文
戊○○公務員共同明知為不實之事項，而登載於職務上所掌之公文書，足以生損害於
公眾，處有期徒刑壹年貳月。
    事  實
一、戊○○（前於民國八十一年六月間，曾因偽造「保寧社區排水溝改善工程」之開
    標紀錄表，涉嫌偽造文書罪，經台灣高等法院高雄分院八十八年度重上更六字第
    四九號，判處有期徒刑二年確定，於民國九十一年三月九日執行完畢）係高雄縣
    永安鄉公所（下簡稱永安鄉公所）技士，八十年間，該鄉鄉長辛○○擬解決該鄉
    排水問題，經任職國軍退除役官兵輔導委員會榮民工程事業處之宿姓不詳名字之
    人之推薦，由曾在臺灣省住宅暨都市發展局任職之高捷工程顧問有限公司（下簡
    稱高捷公司）負責人己○○進行工程設計規劃，並初步義務性研擬一份計劃書送
    交臺灣電力公司及中國石油公司，永安鄉公所嗣後獲得臺灣電力公司及中國石油
    公司之回饋補助款共計新臺幣（下同）七千五百萬元，並納入該鄉預算以辦理「
    北溝排水整治抽水站」之工程，而由該鄉鄉長辛○○、建設課長庚○○及財政課
    長甲○○（以上三人均已另案起訴，現於台灣高等法院高雄分院八十九年度上更
    (二)字第一一五號案件審理中）三人負責招標、發包及監標之業務。因己○○（已
    另案起訴，現亦於台灣高等法院高雄分院上開案件審理中）上開提交計劃書，致
    鄉公所順利取得回饋補助款，就工程之設計規劃部分，辛○○乃決定由己○○所
    經營之高捷公司負責工程設計規劃，並囑庚○○配合辦理。庚○○為免招惹非議
    ，乃簽報以比價方式決定規劃設計之顧問公司，並要求己○○提交三家顧問公司
    之資料，供形式比價之需，己○○乃提交高捷公司及達有工程顧問有限公司（下
    簡稱達有公司）、國泰測量工程顧問有限公司（下簡稱國泰公司）等三家公司之
    估價單交予庚○○。當時於建設課負責該項業務之技士戊○○，明知上揭三家公
    司人員並未實際在永安鄉公所二樓會議室進行比價與開標，竟仍與辛○○、庚○○及甲○○三人共同基於犯意之連絡，受庚○○指示偽造不實之比價紀錄表，於
    八十二年十一月十五日前某日（同年月六日以後），在永安鄉公所內，於其職務
    上所製作之比價記錄表上，虛偽製作：開標地點「本所二樓會議室、開標日期「
    年月１０日上午１０時」、開標結果「高捷工程顧問有限公司按工程發包總價百
    分之三‧八計算委外費用宣佈得標。」之比價記錄表後，交由辛○○、庚○○、
    甲○○本於職務上職責，亦於上開時間、地點在比價記錄表分別簽名，並宣佈由
    己○○得標，致永安鄉公所因該虛偽比價行為而使公文書之正確性受有損害。
二、案經本院告發台灣高雄地方法院檢察署檢察官偵查起訴，暨台灣高等法院高雄分
    院告發台灣高雄地方法院檢察署檢察官移送併案審理。
    理  由
一、訊據被告戊○○對於上開時地任職永安鄉公所技士，於該鄉辦理「北溝排水整治
    抽水站」之工程，經由該鄉建設課長庚○○之指示承辦上開工程之比價、開標程
    序，該工程並由高捷公司得標之事實坦承不諱，惟辯稱：上開工程確實有經公開
    比價之過程，始由高捷公司得標，並無虛偽製作比價紀錄表云云。惟查：
（一）被告戊○○於法務部調查局高雄調查站（下簡稱高雄縣調查站）時已自承，因
      庚○○課長事先已與高捷（公司）聯絡好，叫高捷公司提供三家估價單，這三
      家估價單是事先拿給我的，由庚○○拿來交給我的，三家公司並未實際到場比
      價等語屬實（見八十五年度偵字第八六０號偵查卷第三五頁），核與(1)證人庚○○於高雄縣調查站訊問時供稱：「由高捷公司負責人己○○多次與鄉長辛○○接觸洽談設計內容狀況良好來看，應該是已默許由己○○負責工程設計規畫
      」、「．．．本工程自始都是由高捷公司己○○實際經手，且狀況條件都好，
      所以本工程辦理委外設計廠商比價工作時，是由己○○另外拿了二家工程（顧
      問）公司之參加比價之書類資料給我（此一供述固與己○○所供比價單係郵寄
      之詞相左，然己○○所供係有利於己之供述較諸庚○○不利於己之供述，自以
      庚○○所供為可採）然後我再將資料交給承辦人戊○○，．．．」、「當天三
      家廠商無人到場，所以無從召開會議比價，事實上這項比價只是形式而已，實
      際上就已認定由高捷公司己○○來負責設計規畫」、「己○○交給我工程設計
      規畫資料時，沒有任何審核紀錄」等語；(2)證人甲○○於高雄縣調查站調查時
      亦坦承：「工程委外辦理設計沒有真正辦理比價作業，因早有高捷工程顧問公
      司積極向本所鄉長辛○○爭取，乃『內定』由他負責設計，由他依規定取得另
      外二家估價單符合三家比價規定，完成比價作業，所以該工程委外設計比價之
      開標並未召開，廠商自未到場辦理比價」、「．．．因為已內定由高捷公司承
      攬設計，而我是財政課長，必須配合完備手續，致要在比價紀錄表上簽名」、
      「因該工程有預算，且比價形式手續也齊全，所以在比價紀錄表監標人員欄簽
      章」（見上開偵查卷第六頁背面、第十一頁背面）；(3)證人己○○於高雄縣調
      查站調查時亦供承：「永安鄉公所建設課長庚○○事先要我找二家工程顧問公
      司陪標，所以我找了二家公司來陪標．．．我徵得該二家公司同意報價情況下
      ，『代為開立』估價單，．．．直到開標日期（指八十二年十一月十日）後一
      、二天內，庚○○課長電話通知該工程委託本公司設計，要我準備簽約事宜；
      這是本工程的比價經過」、「『國泰』、『達有』這二家公司是我徵得同意取
      得估價單，所以他們也未派員前去比價」等語（見上開偵查卷第二十頁）。(4)
      證人辛○○於高雄縣調查站訊問中供承：「由於本次工程一開始就已由高捷公
      司己○○負責規劃設計，所以事實上就是『內定』由高捷公司擔任工程設計，
      但為完備發包手續，仍必須辦理相關比價作業，而整個設計發包作業我均是授
      權給建設課長庚○○處理，事實上以『內定』由己○○負責規劃並取得設計權
      。」、「．．．我想既然工程已內定由高捷公司己○○設計，所以比價的確只
      是形式作業，不過我實在想不起來有沒有參加該項比價會議。」等語供述均互
      核相符。綜觀其等之陳述觀之，系爭三張比價單均係由己○○事前即統一取得
      交付庚○○並轉交承辦人即被告戊○○，而非一般比價程序之由參與比價廠商
      在保持獨立、秘密出價之考慮下所為提供估價單，以保比價標前之公正性方法
      ，再參以被告戊○○與證人庚○○、甲○○等人之上開供述均顯露其等對於己○○在比價前即對系爭設計規畫案出力甚多，至使鄉長辛○○對本件工程欲由
      己○○得標之事，與己○○間已有默契甚為顯明，且在接受己○○取拿估價單
      過程亦均知情並未按保持比價公正目的之合理正當程序，足見本件之比價程序
      固因確有己○○所提出之三張不同標價估價單以供承辦公務員依其價格高低不
      同取捨得標廠商，形式上似符合法令所規定比價之必要程序，但其各估價單價
      格均於開始比價前即由己○○代為開立，其比價程序徒具形式，且被告辛○○
      、庚○○、甲○○及承辦人戊○○均明知其情，竟仍一意迴護，而於「比價紀
      錄表」上載明有比價事實並簽名其上，自有於該職掌文書上為虛偽登載之故意
      。
（二）又本件係由高捷公司於爭取經費前即預先完成某種程度之設計規劃，亦據證人
      辛○○、己○○於本院八十五年度訴字第二二一六號案件之偵審中坦承不諱，
      同案被告己○○既於決標前花費相當勞力設計規劃，衡情勢必竭盡全力取得本
      件設計規劃權，而鄉公所對於己○○之協助獲得經費必也存在相當程度之感懷
      ，此由上開證人之陳述中已然表露無遺，另參以本件比價日期既記載為八十二
      年十一月十日，而高捷、達有及國泰三家公司所開立估價單之日期竟同為正式
      比價日期前之八十二年十一月六日，有上開估價單三紙在卷可查（見卷附高雄
      縣永安鄉北溝排水整治抽水站工程經辦規劃設計卷），若上開三家公司係被告
      發函通知，並由上開三家公司各別派人攜帶估價單前往鄉公所參與比價，何以
      開立估價單之日期竟然相同，又被告己○○所提出之估價單三張之其中國泰測
      量工程顧問公司之最大股東即係被告己○○，有該公司章程附卷可按，顯與被
      告有密切關係，更足認己○○之取拿估價單過程瑕疵處處；又被告及證人庚○○、甲○○、己○○於本院審理中均陳述實際比價地點係在鄉公所一樓辦公處
      ，即與卷附比價紀錄單所載比價地點「二樓會議室」有間，且有關『國泰』、
      『達有』這二家公司之比價單均係由己○○一人提出，根本未有比價，高捷公
      司未派人去，其餘二家亦係徵得同意後，由己○○取估價單，亦未派人去，連
      最後之簽約手績亦是由雙方事前共同認可之委託設計合約書稿打字後加蓋高捷
      公司及負責人印章後寄公所等語，業據證人己○○供述如前。從而，足認上開
      三張估價單確非八十二年十一月十日上午十時在永安鄉公所二樓會議室之一定
      時間點，召開比價會議以當場公開開封方式出示進行比價，而僅係進行形式上
      符合規定之比價資料附卷而已，且依證人己○○前開於高雄縣調查站調查中所
      述，係其事先徵得該二家公司同意報價情況下，代為開立估價單，然後連同該
      公司估價單提出及並未派員前往比價無訛，是本件比價程序，形式上固然有比
      價程序中所需三張比價單提出，實質上卻因事前參與比價之廠商之出價內容一
      律由己○○事前統一作業，而於比價前即失其秘密性，甚而由己○○壟斷比價
      價格，而該等作弊情事又為主管或監督之公務員戊○○、辛○○、庚○○、甲○○等人所事前知情，猶讓其順利得標，則其等有共同在比價紀錄表上虛偽製
      成有比價之形式記載犯意，堪以認定。
（三）更且證人即達有公司實際負責人乙○○於台灣高雄地方法院八十五年度偵字第
      八六０號偵查中（見該卷第一四三頁）、台灣高等法院高雄分院八十八年度上
      更(一)字第一號案件審理時（第二五七頁），及於本院初次審理時（見本院九十
      年十二月十三日審判筆錄）雖均證稱，其有派丁○○前往鄉公所現場比價云云
      ，證人庚○○於本院八十五年度訴字第二二一六號審理時，亦證稱達有公司是
      一位姓黃的人去參與比價等語（見該案卷(一)第二十九頁），迨本院命證人乙○○陳報證人丁○○之住所後，再次訊問證人乙○○時，其即改稱並未派人到現
場公開比價，伊以前證稱是派丁○○到場參與比價，是記錯別件工程，估價單
      亦非其公司帶至鄉公所參與比價等語（見本院九十一年一月三日審判筆錄），
      迨本院傳訊證人丁○○到庭，其亦證稱其未曾於達有公司任職過，僅係其任職
      於再生營造公司時，曾與乙○○經營之達有公司設於同一辦公處所，從未代達
      有公司去投標過永安鄉公所或其他鄉公所之工程等語屬實（見本院九十一年四
      月二十五日審判筆錄），核與證人乙○○於本院其後審理時之證述相符，顯見
      證人乙○○先前證稱曾派丁○○到場參與比價，及證人庚○○證稱達有公司有
      派一位姓黃的人前往鄉公所參與比價云云，無非事先串謀而為虛偽陳述，迨本
      院命其陳報證人丁○○之住所以憑傳喚時，證人乙○○恐其前虛偽供述事跡敗
      露，始又急忙翻異前供，改稱並未派人到場參與比價等語，是足見證人乙○○
      於上開另案台灣高等法院高雄分院審理辛○○等人貪污案件偵審中之證述，係
      屬虛偽而不可採，證人庚○○於上開案件中供稱達有公司有派一位姓黃的人參
      與比價云云，亦無非係事後串謀而為之虛偽陳述，亦不足採。
（四）至證人辛○○、庚○○、甲○○三人於本院審理時雖分別證稱廠商確曾派員到
      場比價云云，證人己○○、丙○○亦均證稱，渠等二人有親自到鄉公所參與比
      價云云，惟辛○○、庚○○、甲○○、己○○四人於高雄縣調查站訊問時，均
      已自承上開工程已內定由高捷公司負責承攬設計，比價只是形式，並未實際辦
      理比價程序等語屬實，已如前述，且上開證人辛○○、庚○○、甲○○等三人
      於另案亦因與被告有共同涉嫌偽造文書罪嫌在台灣高等法院高雄分院審理中，
      已如前述，而證人己○○則係因與證人辛○○、庚○○、甲○○因涉嫌共同貪
      污罪嫌，亦在台灣高等法院高雄分院同案審理中，原均有受刑事追訴之虞，從
      而證人辛○○、庚○○、甲○○、己○○四人上開所為之證言，衡情自難期無
      迴護被告之情形，以免同遭刑事訴追，是被告辛○○、庚○○、甲○○、己○○四人嗣後翻異上開供述，純屬空言否認，尚難推翻渠等於高雄縣調查站訊問
      中所為前開陳述，而證人丙○○本認識被告己○○，且依己○○前開所述，對
      於證人丙○○亦有一定之不利益，從而證人丙○○上開所為之證言，衡情亦應
      屬事後飾卸之詞，亦無可採，自均不得採為有利被告之認定。
（五）另被告雖辯稱其於高雄縣調查站時，調查員僅訊問伊一次，不知為何會有第二
      份筆錄，其於訊問時，並未坦承未經公開比價云云，而本院函詢高雄縣調查站
      結果，當時製作筆錄時錄製之錄影帶已因時隔近九年，加以該站檔案室曾搬遷
      ，經動員查找亦迄未尋獲等情，有該站九十一年五月三十日山肅字第０九一六
      九四０四六三一號函在卷可稽，惟被告於高雄縣調查站訊問時製作之筆錄，均
      經被告閱覽無訛，始於該二份筆錄上簽名並按指印等情，有該二份筆錄在卷可
      稽，被告既未曾辯稱於調查站製作筆錄時曾受強暴脅迫之刑求等非法取供，該
      二份筆錄又係均經被告閱覽無訛始簽名於後，自不容其於其後改稱於調查站僅
      訊問一次，不知為何會有第二次筆錄云云，其所辯無非卸責之詞，顯亦不足採
      信。
（六）綜上所述，被告經辦規畫設計比價程序部分，與證人辛○○、庚○○、甲○○
      三人就比價紀錄表製作過程有共同循私虛偽登載之罪證甚為明確，被告前開所
      辯，均屬卸責之詞，不足採信，事證明確，犯行堪予認定。
二、按被告於其職務上承辦之比價紀錄表上虛偽記載，致使永安鄉公所因該虛偽比價
    行為而使公文書之正確性受有損害，自足生損害於公眾，核其所為，係犯刑法第
    二百十三條之公務員不實登載文書罪，其與辛○○、庚○○、甲○○三人間有犯
    意聯絡與行為分擔，應成立共同正犯。爰審酌被告係依據法令執行公務之人員，
    前於八十一年六月間，即曾因偽造「保寧社區排水溝改善工程」之開標紀錄表，
    涉嫌偽造文書罪嫌於調查中等情，有台灣高雄地方法院檢察署刑案資料查註紀錄
    表在卷可稽，猶不知警惕，再犯本件之罪，明知法令而違法，惟念其係受指示而
    為，其參與情節尚非重大等一切情狀，量處如主文所示之刑。
三、另檢察官移送併辦部分，因與本案之犯罪事實相同，屬單純一罪，為事實上之同
    一案件，本院自得依法併予審判，附此說明。
據上論結，應依刑事訴訟法第二百九十九第一項前段，刑法第二十八條、第二百十三
條，判決如主文。
本案經檢察官高嘉惠到庭執行職務。
中      華      民      國    九十一    年      七      月      二      日
                                  臺灣高雄地方法院刑事第二庭
                                      法  官  高  榮  宏
右正本證明與原本無異。
如不服本判決，應於判決送達後十日內，向本院提出上訴狀。
                                      書記官  邱  秋  珍
中      華      民      國    九十一    年      七      月      二      日
附錄論罪科刑主要法條：
中華民國刑法第二百一十三條：
公務員明知為不實之事項，而登載於職務上所掌之公文書，足以生損害於公眾或他人
者，處一年以上七年以下有期徒刑。
